【裁判字號】    92,上易,1257
【裁判日期】    920627
【裁判案由】    妨害名譽
【裁判全文】
臺灣高等法院刑事判決                          九十二年度上易字第一二五七號
    上  訴  人  臺灣基隆地方法院檢察署檢察官
    上  訴  人  乙○○
    即  被  告
右上訴人因被告妨害名譽案件，不服臺灣基隆地方法院九十二年度訴字第六七號，中
華民國九十二年三月二十一日第一審判決（起訴案號：臺灣基隆地方法院檢察署九十
一年度偵字第二四九九、四四六三號），提起上訴，本院判決如左：
    主  文
上訴駁回。
    事      實
一、乙○○基於指摘足以毀損他人名譽之事之概括犯意，並意圖散布於眾，分別於民
    國九十一年六月五日或六日上午某時許，在其工作場所即位於基隆市○○街八三
    九號之「燕京餃子館」門口，向往來路人宣稱「基隆市第十七屆海濱里里長候選
    人甲○○將競選對手之旗幟拆除」等語；於九十一年六月九日夜間八時三十分許
    ，在前揭「燕京餃子館」內，大嗣宣稱「甲○○人很壞，對父母不孝順，把對手
    的競選旗幟拆掉丟到海洋大學裡，還沒有當選就要拆人家騎樓，還拿錢到他們餃
    子館四樓住戶去買票」等語；於九十一年十月十六日下午六時二十分許，在前揭
    「燕京餃子館」內，大嗣宣稱「丙○○竊取其所訂購之餃子皮」等語；於九十一
    年十一月十二日上午某時許，在基隆市○○路六五六巷市場處，大嗣宣稱「租他
    們房子的人（即丙○○）偷他們的東西」等語，以前揭方式指摘足以毀損甲○○
    、丙○○名譽之事，致生損害於甲○○及丙○○。
二、案經被害人甲○○訴由基隆市警察局第二分局報請暨被害人丙○○訴由臺灣基隆
    地方法院檢察署檢察官偵查起訴。
    理      由
一、訊據被告乙○○矢口否認有何前揭犯行，辯稱：伊從未以前揭言詞指摘告訴人甲○○及丙○○；且伊於九十一年六月九日夜間，曾與證人王賀一相偕外出用餐，
    是伊自無在前揭地點出言誹謗告訴人甲○○之可能；又伊於九十一年十月十六日
    ，並無指稱告訴人丙○○竊取水餃皮之言行，當日在場之證人王賀一就此亦知之
    甚詳云云。
二、經查：
（一）被告分別於前揭時、地，對外具體宣稱「基隆市第十七屆海濱里里長候選人甲○○將競選對手之旗幟拆除」；「甲○○人很壞，對父母不孝順，把對手的競
      選旗幟拆掉丟到海洋大學裡，還沒有當選就要拆人家騎樓，還拿錢到他們餃子
      館四樓住戶去買票」；「丙○○竊取其所訂購之餃子皮」；「租他們房子的人
      （丙○○）偷他們的東西」等語之事實，業據告訴人甲○○、丙○○指述綦詳
      ，核與證人江純佳於偵查中、本院調查中；證人楊王雪、彭月嬌、李靖婷於偵
      查中及原審調查時證述之情節相符（偵四四六三號卷第二七頁江純佳偵查筆錄
      、第二○頁李靖婷筆錄，偵二四九九號卷第一九頁楊王雪、彭月嬌筆錄，原審
      卷第二九頁楊王雪筆錄、第二八頁李靖婷筆錄、第四九頁彭月嬌筆錄，本院卷
      第二七頁江純佳筆錄）。證人李靖婷雖為告訴人丙○○之妻，然被告確曾於九
      十一年十月十六日，在上開「燕京餃子館」內，與告訴人丙○○及證人李靖婷
      發生爭執，並屢有出言指責告訴人丙○○「什麼東西也偷」；「做賊怕人罵」
      ；「你沒拿，東西會不見」等語之事實，業據告訴人丙○○於原審、本院調查
      時提出當時之談話錄音帶暨與錄音談話內容相符之譯文為證，並經原審、本院
      當庭播放該錄音帶勘驗屬實，製有勘驗筆錄在卷可按（詳見原審九十二年二月
      十日訊問筆錄、本院卷第二九頁九十二年五月二十七日訊問筆錄）；而前揭錄
      音帶所錄製之對話內容確係出於被告之口乙節，復據被告坦認在卷（詳見原審
      九十二年二月十日、本院九十二年五月二十七日訊問筆錄）。由前揭錄音帶對
      話內容對照告訴人丙○○及證人李靖婷於原審調查時所陳述之情節以觀，顯見
      告訴人丙○○、證人李靖婷所為之指述及證述，並非任意捏造，證人李靖婷所
      為證述，當屬信而有徵。至告訴人甲○○提出之錄音帶，經原審、本院當庭播
      放之片段，大部分固因雜訊過多而無從辨別對話內容，惟經告訴人指明播放之
      片段，確實出現有「把人家旗子拆掉」等語之對話內容乙情，亦據原審、本院
      當庭勘驗無訛，製有勘驗筆錄在卷可憑（分別詳見原審上開九十二年二月十日
      訊問筆錄；本院九十二年五月二十七日訊問筆錄）；被告雖稱該對話內容並非
      出自於其口云云，然前揭錄音帶係證人彭月嬌在與被告對話之過程中，無意間
      錄製而成之事實，業據證人彭月嬌於原審調查時結證明確（詳見原審九十二年
      二月十二日訊問筆錄），參之證人彭月嬌與被告及告訴人甲○○間俱無特殊交
      情，亦無故舊恩怨，證人彭月嬌當無設詞攀誣被告之理，綜此情節研判，可認
      前揭錄音帶經播放後出現之「把人家旗子拆掉」等語，應係出於被告之口無訛
      。證人王賀一於偵查中及原審調查時，雖或陳稱曾與被告及其親友共同外出用
      餐等語，或聲稱被告未曾出言誹謗告訴人丙○○等語，然則，證人王賀一就其
      與被告共同外出用餐之確實時間、出席之詳細人數等情節，於偵查中已稱不復
      記憶；而被告於九十一年十月十六日與告訴人丙○○及證人李靖婷發生爭執當
      時，證人王賀一亦非自始至終皆身處於事發現場（證人王賀一原本係於該處二
      樓之閣樓內休息），此亦據證人王賀一於原審調查時陳述明確（詳見本院九十
      二年二月十日之訊問筆錄），由上情以觀，證人王賀一陳稱曾偕同被告出外用
      餐之時間，是否係被告所指稱之「九十一年十月九日夜間」？又證人王賀一既
      非自始至終皆身處於事發現場，則其就本件事發之全部過程，即非全程現場目
      擊，則僅憑證人王賀一當日片段之見聞，能否排除被告當日曾經出言誹謗告訴
      人丙○○之可能？凡此，均屬大有可疑；再對照「證人王賀一於九十二年二月
      十日原審調查時所證述之情節」及「上開錄音談話內容」以觀，證人王賀一稱
      被告未曾指稱告訴人丙○○行竊云云，顯與錄音談話內容所示情節不符，可見
      證人王賀一於偵查中及原審調查時所為證述，概係出於迴護被告之詞，不足採
      信。前揭告訴人甲○○、丙○○、證人楊王雪、彭月嬌、李靖婷、江純佳所為
      不利於被告之陳述，及上開錄音帶之對話內容，既查無瑕疵可指，證人王賀一
      所為前揭證述，復因迴護偏頗，而不足採信，則被告分別於前揭時、地，對外
      具體宣稱「基隆市第十七屆海濱里里長候選人甲○○將競選對手之旗幟拆除」
      ；「甲○○人很壞，對父母不孝順，把對手的競選旗幟拆掉丟到海洋大學裡，
      還沒有當選就要拆人家騎樓，還拿錢到他們餃子館四樓住戶去買票」；「丙○○竊取其所訂購之餃子皮」；「租他們房子的人（丙○○）偷他們的東西」等
      語之事實，可以認定。被告於本院審理中聲請再傳訊證人王賀一，核無必要。
（二）按刑法第三百十條第一項之誹謗罪名，其構成要件有三：(1)行為人主觀上須有
      誹謗之故意及散布於眾之意圖；(2)行為人有指摘或傳述具體事實之行為；(3)行
      為人所指摘或傳述者，係屬足以減損或貶低他人在社會上名譽地位之事。
（三）被告上開言論，從一般客觀上之觀察，顯已足以貶損告訴人甲○○、丙○○二
      人在社會上之一般評價，其具體指陳之上開言論，應屬足以毀損告訴人名譽之
      事項，狀極灼然。被告既身為具有一般辨別事理能力之成年人，就其具體指陳
      之上開事項，足以毀損告訴人名譽一節，當不容其諉稱不知，竟仍決意於前揭
      不特定人得任意進出、共見共聞之公開場合，為足以毀損告訴人名譽事項之具
      體指陳，顯見被告主觀上確有誹謗告訴人之故意及散布於眾之意圖無誤。
 綜上 ，被告所辯，不足採信。本件事證明確，被告誹謗之犯行，洵堪認定。
三、核被告所為，係犯刑法第三百十條第一項之誹謗罪。被告前後四次誹謗犯行，時
    間緊接，觸犯構成要件相同之罪名，顯係基於概括犯意反覆為之，為連續犯，應
    以一罪論 ，並加重其刑。
四、原審同此認定，援引刑事訴訟法第二百九十九條第一項前段，刑法第五十六條、
    第三百十條第一項、第四十一條第一項前段，罰金罰鍰提高標準條例第一條前段
    、第二條，審酌言論自由固為人民之基本權利（憲法第十一條明文），為求自我
    之實現、意見之溝通，基於落實真理追求及監督各種政治或社會活動之功能，國
    家本原應給予最大限度之維護，惟為兼顧個人名譽、隱私及公共利益之保護，法
    律尚非不得對言論自由依其傳播方式為合理之限制（釋字第五０九號解釋參照）
    ；認被告任意以言詞指摘前揭足以毀損告訴人名譽之事，造成告訴人名譽上之損
    害，顯已經逾越憲法保障之範圍，且其連續四次為前揭犯行，不僅一犯再犯，犯
    後亦未見有悔悟舉措等一切情狀，量處拘役伍拾日，併諭知易科罰金之折算標準
    ，認事用法，俱無違誤，量刑亦稱妥適，被告上訴意旨，猶執陳詞，否認犯罪，
    檢察官上訴意旨，依據告訴人請求，以原審量刑過輕，皆無理由，應予駁回。
據上論斷，應依刑事訴訟法第三百六十八條，判決如主文。
本案經檢察官曾忠己到庭執行職務。
中      華      民      國    九十二    年      六      月    二十七    日
                              臺灣高等法院刑事第六庭
                                  審判長法  官  陳  春  秋
                                        法  官  高  明  哲
                                        法  官  洪  英  花
右正本證明與原本無異。
不得上訴。
                                        書記官  陳  威  霖
中      華      民      國    九十二    年      六      月      三十    日
附錄：本案論罪科刑法條全文
刑法第三百十條第一項：
意圖散布於眾而指摘或傳述足以毀損他人名譽之事者，為誹謗罪，處一年以下有期徒
刑、拘役或五百元以下罰金。


司法院資訊處製作；財團法人民間司法改革基金會備份。
